ACORDAO-COMPLETO-2339394

ACÓRDÃO 1244/2020 ATA 17/2020 - PLENÁRIO

VISTOS, relatados e discutidos estes autos de Acompanhamento, instaurado em cumprimento ao subitem 9.4 do Acórdão 1633/2016-TCU-Plenário, com o objetivo de verificar a viabilidade jurídica do ressarcimento ao Fundo Constitucional do Distrito Federal (FCDF) , pelo Governo do Distrito Federal, dos valores das contribuições previdenciárias dos servidores civis e militares mencionados no artigo 21, inciso XIV, da Constituição Federal, indevidamente repassados ao GDF e por este retidos, de janeiro de 2003 até agosto de 2016.
ACORDAM os Ministros do Tribunal de Contas da União, reunidos em sessão do Plenário, diante das razões expostas pelo Relator, nos termos do artigo 250, inciso II, do Regimento do Interno, em:
9.1. determinar ao Ministério da Economia, em conjunto com a Advocacia-Geral da União, que adotem as providências administrativas e judiciais necessárias a fim de ultimar o ressarcimento ao FCDF, pelo Governo do Distrito Federal, dos valores das contribuições previdenciárias dos servidores civis e militares mencionados no artigo 21, inciso XIV, da Constituição Federal, indevidamente repassados ao GDF e por este retidos, no período de janeiro de 2003 a agosto de 2016, a serem implementadas no prazo de 90 (noventa) dias a partir do término do quadro de crise provocada pela pandemia do coronoavírus no âmbito do Distrito Federal, mediante cessação ou revogação do estado de calamidade pública reconhecido pela Câmara Legislativa do ente subnacional, informando ao Tribunal as providências adotadas;
9.2. encaminhar cópia do relatório, voto e acórdão ao Governo do Distrito Federal, à Procuradoria-Geral do Distrito Federal, à Casa Civil da Presidência da República, ao Ministério da Economia, à Secretaria do Tesouro Nacional, à Secretaria de Orçamento Federal, à Secretaria da Previdência, à Advocacia-Geral da União, à Controladoria-Geral da União, à Presidência do Senado Federal, à Presidência da Comissão de Assuntos Econômicos do Senado Federal, à Presidência da Comissão de Meio Ambiente, Defesa do Consumidor e Fiscalização e Controle do Senado Federal,  à Presidência da Câmara dos Deputados, à Presidência da Comissão de Fiscalização Financeira e Controle da Câmara dos Deputados, à Presidência da Comissão de Finanças e Tributação da Câmara dos Deputados;
9.3. determinar à Secretaria de Macroavaliação Governamental (Semag) que realize monitoramento da determinação inscrita no item 9.1 deste acórdão;
9.4. em cumprimento ao artigo 13, parágrafo único, da Resolução TCU 215/2008, juntar co¿pia deste aco¿rda¿o ao TC Processo 036.348/2019-8 (Solicitação do Congresso Nacional, Relator E. Min. Bruno Dantas) .

Acompanhamento com o objetivo verificar a viabilidade jurídica do ressarcimento ao FCDF, pelo Governo do Distrito Federal, dos valores das contribuições previdenciárias dos servidores emilitares mencionados no inciso XIV do art. 21 da Constituição Federal, indevidamente repassados ao GDF, de janeiro de 2003 até agosto de 2016.

Ministério do Planejamento, Desenvolvimento e Gestão (extinta); Secretaria do Tesouro Nacional.

3. Interessados/Responsáveis:
3.1. Interessado: Procuradoria-Geral do Distrito Federal- Administrativa (00.394.643/0001-67).

13.1. Ministros presentes: José Mucio Monteiro (Presidente), Walton Alencar Rodrigues (Relator), Benjamin Zymler, Augusto Nardes, Aroldo Cedraz, Raimundo Carreiro, Ana Arraes, Bruno Dantas e Vital do Rêgo.
13.2. Ministros-Substitutos presentes: Augusto Sherman Cavalcanti, Marcos Bemquerer Costa, André Luís de Carvalho e Weder de Oliveira.

WALTON ALENCAR RODRIGUES

Trata-se de acompanhamento realizado pela Secretaria de Macroavaliação Governamental (Semag) , em cumprimento ao subitem 9.4 do Acórdão 1633/2016-TCU-Plenário, com o objetivo de verificar a viabilidade jurídica do ressarcimento ao Fundo Constitucional do Distrito Federal (FCDF) , pelo Governo do Distrito Federal, dos valores das contribuições previdenciárias dos servidores e militares mencionados no inciso XIV do art. 21 da Constituição Federal, indevidamente repassados ao GDF e por este retidos, no período de janeiro de 2003 até agosto de 2016.
Transcrevo instrução elaborada por equipe de auditores da Unidade Técnica, cuja proposta foi endossada pela Diretoria Técnica (peças 31/32) :
Introdução 
I.1. Deliberação que originou o trabalho 
A realização do presente trabalho destina-se ao cumprimento do disposto no item 9.4 do Acórdão 1633/2016-TCU-Plenário, da relatoria do Ministro Walton Alencar Rodrigues. O referido item veicula determinação, nos termos seguintes:
9.4. constituir processo apartado para analisar a viabilidade do ressarcimento ao FCDF, pelo Governo do Distrito Federal, dos valores das contribuições previdenciárias dos servidores e militares mencionados no inciso XIV do art. 21 da Constituição Federal, indevidamente repassados ao GDF, a partir de janeiro de 2003, diligenciando, para tanto, ao Ministério da Fazenda, ao Ministério do Planejamento, Orçamento e Gestão e à Procuradoria-Geral do Distrito Federal para que apresentem proposta e/ou estudos informando valores históricos, fundamentação dos acréscimos legais e valores corrigidos.
Esse decisum foi adotado em sede de apreciação de Pedidos de Reexame, interpostos pelo Ministro da Fazenda e pelo Advogado-Geral da União, contra o Acórdão 1316/2009-TCU-Plenário.
Por intermédio do Acórdão 1316/2009-TCU-Plenário, da lavra do Ministro Valmir Campello, a Corte de Contas definira que a União deveria abster-se de recolher a contribuição previdenciária dos servidores da Polícia Civil, da Polícia Militar e do Corpo de Bombeiros Militar do Distrito Federal, que são mantidos pela União, bem como a respectiva cota patronal. Esses recursos passaram a ser transferidos para os cofres do Distrito Federal (DF) .
Acolhendo parcialmente pedido de reexame interposto pela União, o TCU decidiu, em 2016, tornar insubsistente o Acórdão 1316/2009-TCU-Plenário. Nos termos do voto condutor do Acórdão 1633/2016-TCU-Plenário, "sendo os servidores e militares da área de segurança pública [do Distrito Federal] integrantes do RPPS federal, responsável pelo pagamento dos benefícios, os descontos efetuados na remuneração desses agentes a título de contribuição previdenciária devem ser destinados ao RPPS da União".
Diante disso, o Acórdão 1633/2016-TCU-Plenário contém determinação, para que as contribuições previdenciárias dos Policiais Civis, Policiais Militares e Bombeiros Militares do DF viessem a ser futuramente destinadas ao Fundo Constitucional do Distrito Federal (FCDF) , com o fim específico de custear os proventos dos inativos e pensionistas dessas carreiras, verbis:
9.3. determinar ao Ministério da Fazenda e às unidades gestoras do FCDF que, até o final do presente exercício, passem a reter e a recolher aos cofres do Fundo Constitucional do Distrito Federal a contribuição previdenciária dos servidores e militares, mencionados no inciso XIV do art. 21 da Constituição Federal, para a específica finalidade do custeio das aposentadorias dos policiais civis, policiais militares e corpo de bombeiros militar do Distrito Federal e das pensões por eles instituídas.
Além da retenção das futuras contribuições previdenciárias no FCDF, o Acórdão 1633/2016-TCU-Plenário determinou, no item 9.4 supramencionado, a instauração de processo apartado para analisar a viabilidade de ressarcimento dos valores indevidamente transferidos aos cofres do DF, desde janeiro de 2003, mês de instituição do Fundo. Essa análise constitui o escopo do presente relatório.
I.2. Visão geral do objeto 
A Carta de 1988 conferiu à União a incumbência de organizar e manter "a polícia civil, a polícia militar e o corpo de bombeiros militar do Distrito Federal e dos Territórios", no art. 21, XIV. Em 1998, o dispositivo foi alterado pela Emenda Constitucional 19, sendo agregada a competência para "prestar assistência financeira ao Distrito Federal para a execução de serviços públicos", e passando-se a prever a instituição de fundo próprio para o custeio dessas atividades.
No entanto, os recursos continuaram a ser transferidos anualmente, da União para o Distrito Federal, por meio de convênios - transferências voluntárias. Somente em 2003, com a Lei 10.633/2002, foi possível implantar fundo próprio, denominado Fundo Constitucional do Distrito Federal, por meio do qual parcela da dotação orçamentária do Ministério da Fazenda passou a ser executada diretamente para manter a segurança pública do DF, e prestar assistência a serviços públicos de saúde e educação distritais. O montante disponível no FCDF é previsto em lei e reajustado anualmente.
Em 2005, o Tribunal de Contas da União detectou, por meio do acompanhamento do Relatório de Gestão Fiscal do 2º quadrimestre, que as contribuições previdenciárias dos servidores da segurança pública do DF não estavam sendo retidas e recolhidas no FCDF. Tal achado perdurou no processo relativo ao acompanhamento do 3º quadrimestre de 2005, e os processos redundaram na prolação dos Acórdãos 259/2006 e 1.573/2006, ambos do Plenário do Tribunal, e relatados pelo ministro Valmir Campelo.
Diante da não retenção das contribuições previdenciárias no FCDF, que é o responsável pelo pagamento dos inativos e pensionistas das forças de segurança do DF, e do não recolhimento de contribuição patronal pelo DF, o TCU instaurou processo fiscalizatório de monitoramento. O Acórdão 1316/2009-TCU-Plenário, também da relatoria do ministro Valmir Campello, determinou ao Ministério da Fazenda que se abstivesse de recolher a contribuição previdenciária dos servidores em tela. Nos termos do voto condutor, considerou-se que os servidores pertencem ao Distrito Federal e que a respectiva contribuição previdenciária deveria ser recolhida aos cofres do DF.
Irresignada com essa decisão, a União interpôs recurso de revisão, buscando promover nova discussão da tese jurídica. Em grau de recurso, o TCU proferiu julgamento, veiculado pelo Acórdão 1633/2016-TCU-Plenário, rel. min. Walton Alencar Rodrigues, reformando a decisão pretérita do Tribunal. Foi adotado entendimento distinto, no sentido de que as contribuições previdenciárias passassem a ser retidas no FCDF, não mais sendo, a partir de então, repassadas ao Distrito Federal.
O Acórdão 1633/2016-TCU-Plenário também contém determinação, para que, em processo apartado, o TCU afira a viabilidade de ressarcimento ao FCDF, pelo Governo do Distrito Federal, dos valores indevidamente transferidos ao DF, desde janeiro de 2003, a título de contribuição previdenciária dos servidores da área de segurança pública distrital, mantidos pela União.
O exame da viabilidade jurídica de ressarcimento desses valores tem, como marco inicial, a identificação do regime jurídico relativo aos valores repassados indevidamente. A definição do regime jurídico desse passivo é imprescindível para que sejam corretamente definidos, consequentemente, os demais aspectos relevantes aplicáveis à espécie, como a possibilidade de ressarcimento, a incidência de prescrição e a modalidade de pagamento. 
I.3. Objetivo e questões de auditoria 
O presente acompanhamento teve por objetivo analisar a viabilidade do ressarcimento ao FCDF, dos valores das contribuições previdenciárias dos servidores e militares da segurança do DF, indevidamente repassados ao GDF, desde 2003.
Cabe ressaltar que o escopo do trabalho ficou limitado aos aspectos jurídicos da viabilidade do ressarcimento, não adentrando em aspectos econômicos e financeiros, notadamente sobre a capacidade de pagamento do DF.
A partir do objetivo do trabalho e a fim de avaliar as suas repercussões jurídicas, formularam-se as questões adiante indicadas: a) é juridicamente viável o ressarcimento, ao Fundo Constitucional do Distrito Federal, dos valores das contribuições previdenciárias dos servidores e militares da segurança do DF indevidamente repassados ao GDF, no período de janeiro de 2003 a agosto de 2016?; a.1) diante da decisão exarada no Acórdão 1316/2009-TCU-Plenário e do lapso temporal decorrido, o ressarcimento desses valores representaria ofensa ao princípio da segurança jurídica?; a.2) incide a prescrição da pretensão de ressarcimento dos valores devidos?; b) o valor apresentado pelos Ministérios da Fazenda e do Planejamento, Desenvolvimento e Gestão, bem como pela Procuradoria Geral do DF está correto?; b.1) o valor devido foi corretamente corrigido?
I.4. Metodologia utilizada 
Os trabalhos foram realizados em conformidade com as Normas de Auditoria do Tribunal de Contas da União (Portaria-TCU 280/2010, alterada pela Portaria-TCU 168/2011) e com observância aos Padrões de Auditoria de Conformidade estabelecidos pelo TCU (Portaria-Segecex 26/2009) .
Durante o período de planejamento, foram levantadas informações sobre trabalhos já realizados por esta Corte de Contas que possuíssem relação com o tema deste acompanhamento. Além disso, foram obtidas informações junto a legislação, doutrina e jurisprudência aplicáveis. 
Ainda na fase de planejamento, foram realizadas reuniões com unidades técnicas do TCU, a exemplo da Secretaria de Fiscalização de Pessoal do TCU (Sefip) , e com órgãos do Poder Executivo, como a Secretaria da Receita Federal (SRF) e a Advocacia-Geral da União (AGU) . O objetivo das reuniões foi de buscar subsídios para melhor entender o objeto do acompanhamento e definir as questões de auditoria. 
Ao longo da execução, o trabalho foi desenvolvido basicamente por meio da análise da legislação pertinente e das respostas às diligências realizadas à Procuradoria-Geral do Distrito Federal (PGDF) , aos Ministérios da Fazenda e do Planejamento, Desenvolvimento e Gestão e à Advocacia-Geral da União.
Frise-se, por oportuno, que as análises realizadas pela equipe de auditoria não foram efetuadas de forma a esgotar todos os aspectos que dizem respeito à análise de viabilidade do ressarcimento das contribuições pelo GDF, em razão da própria limitação do escopo do trabalho.
Para a realização dos trabalhos foram utilizadas as seguintes técnicas de auditoria: a) análise documental; b) confronto de informações e documentos; e c) comparação com a legislação, jurisprudência do TCU e doutrina.
I.5. Limitações inerentes à auditoria 
Não foram encontradas limitações para a execução dos trabalhos.
I.6. Volume de recursos fiscalizados 
O volume de recursos fiscalizados alcançou o montante de R$ 5.560.445.090,83, referente às contribuições previdenciárias dos servidores das carreiras de segurança pública do DF, recolhidos indevidamente aos cofres do GDF, no período de janeiro de 2003 a agosto de 2016.
I.7. Benefícios estimados da fiscalização 
Entre os benefícios estimados desta fiscalização pode-se mencionar a melhoria nos controles do governo federal sobre as retenções de contribuições previdenciárias da área de segurança do Distrito Federal, sendo o total dos benefícios quantificáveis desta auditoria da ordem de R$ 5,6 bilhões.
Análise técnica 
I.8. Da natureza jurídica do débito
A fim de verificar-se a viabilidade do ressarcimento em tela, importa determinar a natureza jurídica de tal débito. As contribuições previdenciárias têm sido consideradas, sob a égide da Constituição de 1988, como sendo obrigações de natureza tributária, tanto pela doutrina como pela jurisprudência. O entendimento do Supremo Tribunal Federal é pacífico nesse sentido, podendo-se citar o R.E. 556.664-1/RS, da lavra do min. Gilmar Mendes.
No entanto, o caso vertente cuida de contribuições previdenciárias que foram retidas na fonte pelo FCDF - unidade orçamentária responsável pelo pagamento dos servidores da segurança pública do DF - e que, em momento posterior, vieram a ser transferidas para o caixa do Distrito Federal. Essa transferência foi julgada indevida pelo Acórdão 1633/2016-TCU-Plenário.
Conforme a redação do art. 156, I, do Código Tributário Nacional (Lei 5.172/1966) , o crédito tributário é extinto com o pagamento. Demais, o art. 150 do mesmo diploma legal tem a seguinte dicção:
Art. 150. O lançamento por homologação, que ocorre quanto aos tributos cuja legislação atribua ao sujeito passivo o dever de antecipar o pagamento sem prévio exame da autoridade administrativa, opera-se pelo ato em que a referida autoridade, tomando conhecimento da atividade assim exercida pelo obrigado, expressamente a homologa.
§ 1º O pagamento antecipado pelo obrigado nos termos deste artigo extingue o crédito, sob condição resolutória da ulterior homologação ao lançamento.
Assim, com a retenção das contribuições previdenciárias dos servidores, considera-se realizado o pagamento, eficaz para extinguir a obrigação tributária. Nesse caso, o sujeito passivo, o servidor das carreiras de segurança pública do DF, satisfez sua obrigação tributária perante a autoridade administrativa, que é a União. Em momento posterior, veio a ocorrer a transferência irregular dessas contribuições previdenciárias para os cofres do GDF.
Ao se tratar de contribuições retidas por ente público e transferidas indevidamente a outro ente, está-se diante de obrigação não tributária, regida pelas normas relativas a ressarcimento ao erário. Esse entendimento é esposado pela Procuradoria-Geral da Fazenda Nacional, conforme o Parecer SEI 107/2018/CAT/PGACTP/PGEN-MF (peça 26, p. 7) , in verbis: 
[E]ntendemos que os valores retidos dos servidores e militares da segurança do DF em relação a Contribuição do Plano de Seguridade do Servidor e repassados ao Governo do Distrito Federal, não possuem natureza tributária, uma vez que a relação tributária estaria extinta com a retenção realizada pela própria União, enquanto gestora do FCDF, nos termos do art. 156, I do Código Tributário Nacional.
I.9. Da exigibilidade do débito
Conforme argumentos expostos no tópico precedente, os quais são corroborados pelo já mencionado Parecer SEI 107/2018/CAT/PGACTP/PGFN-MF, o débito do Distrito Federal junto à União não possui natureza tributária, mas sim administrativa.
Tomando por base tal premissa, resta analisar se, tendo natureza jurídico-administrativa, ainda seria juridicamente viável o ressarcimento dos valores repassados indevidamente ao DF.
Em resposta ao Ofício 0199/2016-TCU/Semag, de 4/8/2016 (peça 6) , a Procuradoria-Geral do Distrito Federal (PGDF) , em síntese, apresentou os seguintes argumentos pela inviabilidade do ressarcimento: a) a sistemática de recolhimento e destinação dos valores foi definida com base em decisão do TCU (Acórdão 1316/2009-TCU-Plenário) , que definiu que as contribuições retidas dos servidores da segurança do DF pertenciam ao próprio DF e não à União ou ao FCDF; b) a modificação do entendimento definido no Acórdão 1316/2009-TCU-Plenário não pode servir de penalidade ao DF, visto que a Lei 9.784/1999 veda, expressamente, em seu art. 2º, inciso XIII, a aplicação retroativa de nova interpretação.
A PGDF argumenta ainda que a modificação de entendimento demanda a necessária observância do princípio constitucional da segurança jurídica, que está previsto no art. 5º, inciso VI, da Constituição Federal (CF/88) e deverá balizar o exato alcance do ato decisório emanado do TCU.
Para apoiar seus argumentos, a PGDF apresenta jurisprudência do Supremo Tribunal Federal (MS 24.871 e AI 633.563 AgR-ED/RJ) , do Superior Tribunal de Justiça (EDcl no Resp 1.174.900 e Resp 1.047.524) e do próprio TCU (Acórdão 2745/2012-TCU-Plenário) . Mais adiante, quando da verificação da aplicabilidade de tais decisões ao caso em análise, o conteúdo da jurisprudência será exposto em maiores detalhes.
Assim, com base nos argumentos expostos, a PGDF requer decisão do TCU no sentido de considerar inviável o ressarcimento de valores de contribuições previdenciárias indevidamente repassadas ao DF, impedindo, com isso, a concessão de eficácia retroativa ao Acórdão 1633/2016-TCU-Plenário.
Análise
Inicialmente, cabe ressaltar que o princípio da segurança jurídica é considerado pela doutrina majoritária base da ordem jurídica, sendo um dos subprincípios básicos do conceito de Estado de Direito. Sua finalidade precípua é a proteção e a preservação das justas expectativas das pessoas.
Para Fernanda Marinela (Direito Administrativo, 10. ed. São Paulo: Saraiva, 2016) , no direito administrativo moderno, a tendência é analisar a segurança jurídica sob dois enfoques jurídicos distintos - aspecto objetivo, no qual a segurança jurídica relaciona-se com a estabilidade das relações jurídicas, por meio da proteção ao direito adquirido, ao ato jurídico perfeito e à coisa julgada, direitos fundamentais previstos no art. 5º, XXXVI, da CF/88, e aspecto subjetivo, cuja análise envolve o conceito de proteção à confiança legítima.
Detalhando ainda mais o conteúdo do princípio da segurança jurídica, Rafael Carvalho Rezende (Curso de Direito Administrativo, 6. ed. São Paulo: Editora Forense Ltda. 2018) afirma que a caracterização da segurança jurídica pressupõe o cumprimento de certos requisitos, dentre os quais estão: a) ato da administração suficientemente conclusivo para gerar no administrado (afetado) confiança; e b) causa idônea para provocar a confiança do afetado. Para o autor, a confiança não pode ser gerada por mera negligência, ignorância ou tolerância da administração.
Ainda segundo Rafael Carvalho Rezende, a segurança jurídica possui limites para sua aplicação, não podendo existir mera expectativa de direito por parte do administrado, exigindo-se a configuração da expectativa qualificada, o que depende da presença dos requisitos elencados no tópico anterior.
Por fim, o jurista leciona que a proteção da confiança do administrado (vertente subjetiva do princípio da segurança jurídica) ocorre, ainda, por meio da teoria dos atos próprios, a qual é aplicável, modernamente, ao direito administrativo. Essa teoria, decorrente de construção doutrinária e jurisprudencial, veda o comportamento contraditório, acolhendo as posturas reciprocamente adotadas nas relações jurídicas ao longo do tempo, em prol da pacificação das expectativas na sociedade.
Para aplicação da teoria dos atos próprios, é preciso a presença de três requisitos essenciais. O primeiro requisito é a identidade subjetiva e objetiva, ou seja, o ato anterior e o ato posterior emanam da mesma administração e são produzidos no âmbito da mesma relação jurídica. O segundo requisito seria a conduta anterior válida e unívoca, capaz de gerar a confiança (expectativa legítima) na outra parte da relação jurídica. Como último requisito, tem-se a atuação contraditória da administração, ou seja, a incompatibilidade do ato posterior com o ato anterior.
Postos esses conceitos iniciais, a análise de viabilidade do ressarcimento das contribuições previdenciárias repassadas indevidamente ao DF será realizada passando pelos seguintes pontos: a) aplicabilidade do princípio da segurança jurídica à situação fática que envolve o caso em análise; b) plausibilidade da alegação de que o TCU, ao decidir pelo ressarcimento, estaria realizando aplicação retroativa de nova interpretação (art. 2º, inciso XIII, da Lei 9.784/1999) ; c) aplicabilidade da jurisprudência levantada pela PGDF ao caso concreto (distinguishing) ; e d) prescrição do débito.
Para chegar a uma conclusão sobre o primeiro ponto a ser enfrentado, é importante esclarecer a situação fática que formou a controvérsia em análise. Até o ano de 2005, as contribuições previdenciárias do pessoal da segurança do DF eram transferidas ao tesouro distrital sem qualquer oposição por parte da União - pelo menos não consta no processo qualquer evidência de que a União já havia reclamado tais valores a seu favor. Como gestor do FCDF, era a própria Secretaria da Fazenda do Distrito Federal (Sefaz-DF) que, por meio das unidades gestoras da segurança do DF, realizava a retenção e a transferência dos valores para a conta única do DF.
A competência pela gestão e execução do FCDF está definida no Decreto Distrital 36.287, de 20/1/2015, ficando por conta da Secretaria da Fazenda do Distrito Federal. De forma mais específica, a coordenação da execução orçamentária e financeira e a orientação das unidades gestoras do FCDF ficam por conta da Coordenação de Gestão do FCDF, criada por meio dos Decretos Distritais 34.710/2013 e 35.565/2014.
A partir de 2006, o procedimento de transferência das contribuições previdenciárias para o DF passou a ser questionado pelo TCU, mais especificamente pela Secretaria de Macroavaliação Governamental (Semag) , que identificou inconsistências no relatório de despesas com pessoal do FCDF (2º quadrimestre de 2006) , o qual não apresentava os valores das contribuições previdenciárias pagas pelos servidores custeados com recursos do próprio fundo.
Após o questionamento inicial do TCU, foram várias as decisões tomadas por esta Corte de Contas, sempre tendo a União de um lado e o DF do outro, os dois entes reivindicando a titularidade dos recursos das contribuições, sempre no âmbito do mesmo processo (TC Processo 027.750/2006-0) .
Pelos conceitos apresentados anteriormente e pelo contexto fático que envolve o caso, não há que se falar em inviabilidade do ressarcimento por aplicação do princípio da segurança jurídica. Isso porque, em nenhum momento processual, a União praticou ato no sentido de gerar uma justa expectativa ao DF, requisito essencial para alegação de segurança jurídica por parte do administrado. 
O fato de a União, antes de 2006, ter silenciado quanto ao procedimento irregular de transferência das contribuições ao DF, o qual era realizado pelo próprio DF (gestor e executor dos recursos do FCDF) , não dá o direito de este ente federativo se apropriar de recursos federais de forma irregular.
A omissão da União em relação ao procedimento irregular realizado pelo DF demonstra fragilidade nos seus controles internos e no processo de fiscalização das contribuições previdenciárias. Inclusive, a deficiência na fiscalização das contribuições previdenciárias do regime próprio de previdência já foi objeto de levantamento realizado por outra unidade técnica desta Corte, a SecexFazenda, que identificou uma série de fragilidades no controle e fiscalização destas receitas (peça 11, página 8, do TC Processo 029.246/2014-8) . Veja:
As exposições de motivos dessas transferências de competência denotam que não há tratamento específico e detalhado para contribuições ao RPPS da União (a exemplo da auditoria realizada pela Sefip na auditoria do TRT da 10ª Região Fiscal, que verificou de forma minuciosa, se havia pagamentos irregulares a magistrados e servidores daquele Regional) , seja pela ausência de estrutura no Ministério do Planejamento ou pelas definições de prioridades pela RFB resultantes das análises de risco e relevância fiscal dos tributos por ela administrados. (grifei) 
Portanto, não há que se falar em aplicação do princípio da segurança jurídica ao caso em análise, já que os atos irregulares foram praticados pelo próprio DF e não pela União, descaracterizando assim, a incidência do princípio e, ainda, uma de suas vias indiretas de aplicação: a teoria dos atos próprios. 
Segundo explicitado anteriormente, um dos requisitos de tal teoria seria a identidade subjetiva e objetiva, ou seja, os atos posterior e anterior devem ser emanados da mesma administração, o que não é o caso, pois a transferência irregular dos recursos foi feita pelo DF, enquanto que a União, quando praticou ato, foi no sentido de reivindicar a sua titularidade sobre tais recursos.
No âmbito do RE 608.482/RN, o Supremo Tribunal Federal (STF) , em sede de repercussão geral, por meio do voto do ministro Teori Zavascki, deixou nítido o entendimento de que a segurança jurídica se fará presente por meio da proteção da confiança legítima apenas quando a própria administração praticar atos que criem a convicção no administrado de que se trata de um status ou de uma vantagem legítima. 
É completamente diferente, entretanto, a situação fática posta no presente processo, em que a União, na verdade, praticou atos no sentido de impor a sua legítima titularidade sobre os recursos das contribuições previdenciárias. Embora a União tenha manifestado permanente resistência ao DF no plano processual, outra alternativa não teve senão a de cumprir a decisão do TCU que impediu o recolhimento das contribuições para sua conta única (Acórdão 1.316/2009) . Veja trecho do voto do ministro Teori Zavascki que espelha bem esse entendimento:
Não se trata, sequer, de considerar o argumento da boa-fé ou o princípio, a ela associado, da proteção da confiança legítima do administrado. Esse argumento é cabível quando, por ato de iniciativa da própria Administração, decorrente de equivocada interpretação da lei ou dos fatos, o servidor se vê alçado a determinada condição jurídica ou vê incorporada ao seu patrimônio funcional determinada vantagem, fazendo com que, por essas peculiares circunstâncias, provoque em seu íntimo uma natura e justificável convicção de que se trata de um status ou de uma vantagem legítima. Por isso mesmo, eventual superveniente constatação da ilegitimidade desse status ou dessa vantagem caracteriza, certamente, comprometimento da boa-fé ou da confiança legítima provocada pelo primitivo ato da administração, o que pode autorizar, ainda que em nome do "fato consumado", a manutenção do status quo, ou, pelo menos, a dispensa de restituição de valores. Isso ocorre, todavia, em casos restritos, marcados pela excepcionalidade.
É completamente diferente, entretanto, a situação dos autos, em que a vantagem obtida - ou seja, a nomeação e posse em cargo público - se deu, não por iniciativa da Administração, mas por provocação do próprio servidor e contra a vontade da Administração, que, embora manifestando permanente resistência no plano processual, outra alternativa não tinha senão a de cumprir a ordem judicial que deferiu o pedido.
Repisa-se que a União não praticou qualquer ato no sentido de reconhecer, em qualquer momento, a titularidade do DF sobre os recursos de contribuições previdenciárias de servidores e militares da área de segurança do DF. Tal fato inviabiliza, por completo, o argumento de que os recursos não podem ser ressarcidos por questões ligadas à segurança jurídica ou à proteção à confiança legítima (aspecto subjetivo do princípio da segurança jurídica) .
A alegação de segurança jurídica pelo DF é tão ilógica que, ao considerá-la verdadeira, o TCU estaria, no limite, validando atos irregulares praticados por terceiros contra a administração pública federal. Além disso, a não devolução dos recursos em epígrafe, ao representar privilégios àquele ente federativo, importaria enriquecimento sem causa, em afronta ao interesse público e ao federalismo.
Em seus ensinamentos, José dos Santos Carvalho Filho (Manual de Direito Administrativo, 32. ed., São Paulo: Atlas, 2018) faz ponderações acerca dos limites da utilização do princípio da segurança jurídica:
Em nosso entender, porém, não se pode levá-lo ao extremo para o fim de salvaguardar meras expectativas fáticas ou jurídicas, como já ocorre em outros sistemas; semelhante direção elidiria o próprio desenvolvimento do Estado e de seus projetos em prol da coletividade. (grifei) 
Nos termos dos ensinamentos de Maria Sylvia Zanella Di Pietro (Direito Administrativo, 31. Ed., Rio de Janeiro: Forense, 2018) , o princípio tem que ser aplicado com cautela, para não levar ao absurdo de impedir a Administração de anular atos praticados com inobservância da lei. Nesses casos, não se trata de mudança de interpretação, mas de ilegalidade, esta sim a ser declarada retroativamente, já que atos ilegais não geram direitos.
De semelhante modo, também não merece acolhida a alegação da PGDF no sentido de que, ao decidir pela viabilidade do ressarcimento dos valores à União, o TCU estaria aplicando, retroativamente, nova interpretação, o que é vedado pelo art. 2º, inciso XIII, da Lei 9.784/1999. Segundo a PGDF, o TCU decidiu, por meio do Acórdão 1316/2009-TCU-Plenário, que os recursos eram do DF e, posteriormente, mudou o entendimento por intermédio do Acórdão 1633/2016-TCU-Plenário, que reconheceu a titularidade dos recursos é da União.
Quanto a esse ponto, cabe ressaltar que a decisão proferida pelo Acórdão 1316/2009-TCU-Plenário não era definitiva, tanto que teve sua eficácia suspensa por meio de embargos de declaração e pedido de reexame interpostos pela União. Ora, seria ilógico falar em mudança de interpretação se o próprio tribunal ainda não tinha formado um juízo cognitivo definitivo sobre a matéria. Não há que se falar, por conseguinte, em violação ao art. 24 do Decreto-Lei 4.657/1942 (Lei de Introdução às Normas do Direito Brasileiro) , verbis:
Art. 24.  A revisão, nas esferas administrativa, controladora ou judicial, quanto à validade de ato, contrato, ajuste, processo ou norma administrativa cuja produção já se houver completado levará em conta as orientações gerais da época, sendo vedado que, com base em mudança posterior de orientação geral, se declarem inválidas situações plenamente constituídas. (Incluído pela Lei nº 13.655, de 2018) 
Parágrafo único.  Consideram-se orientações gerais as interpretações e especificações contidas em atos públicos de caráter geral ou em jurisprudência judicial ou administrativa majoritária, e ainda as adotadas por prática administrativa reiterada e de amplo conhecimento público. (Incluído pela Lei nº 13.655, de 2018) 
Além disso, não se deve desconsiderar o efeito suspensivo dos recursos apresentados pela União, ou se estaria incorrendo no risco de criar um desequilíbrio na relação jurídico-processual entre os dois entes federativos, uma vez que o DF, enquanto o TCU não proferisse uma decisão definitiva sobre a matéria, poderia continuar a se valer de seus próprios atos para obter vantagem financeira, apropriando-se, irregularmente, de recursos da União. Ou seja, a União seria prejudicada, sem justa causa, pela mora do TCU. 
Ainda em relação ao efeito suspensivo, a jurisprudência do TCU é no sentido de que enquanto pendente efeito suspensivo atribuído a pedido de reexame interposto, o recorrente não pode praticar atos que venham afetar a eficácia da prestação jurisdicional do Tribunal, sob pena de arcar com o ônus do descumprimento da decisão recorrida (Acórdão 1272/2018-TCU-Plenário, relatoria do ministro José Múcio Monteiro) . 
Apesar de a jurisprudência falar em atos do recorrente, ela também se aplica ao recorrido, uma vez que o objetivo é impedir a produção de atos que afetem, de alguma maneira, a eficácia da prestação jurisdicional do TCU, como fez o DF, ao continuar utilizando recursos de contribuições previdenciárias que tinham sua titularidade questionada.
Entender que a União não tem direito de ser ressarcida pelos prejuízos que terceiros causem ao seu patrimônio, dos quais não tinha conhecimento ou, após ter conhecimento, ter sido impedida de tomar providências para mitigá-los, seria um incentivo ao mal feito na administração pública. Além disso, a mora do TCU para proferir decisão final não deve servir de incentivo para que o DF, valendo-se única e exclusivamente de seus atos irregulares, obtenha vantagem financeira em desfavor da União. 
Ainda em relação à mora do TCU para decidir sobre o caso em concreto, cabe trazer importante observação colocada pela ministra Cármen Lúcia no âmbito do RE 608.482-RN. Na ocasião, do julgado, os ministros chegaram a discutir se o fato de o judiciário ter passado doze anos para decidir definitivamente sobre a controvérsia geraria direito ao administrado, tendo em vista a teoria do fato consumado, uma das vias de aplicação do princípio da segurança jurídica e da proteção à confiança legítima. À época, a ministra Cármen Lúcia teceu críticas à hipótese de uma das partes no processo se valer da morosidade do órgão julgador para se beneficiar em detrimento da outra. Segundo a ministra, "não há que se valer o Judiciário - de uma forma ou de outra - a ensejar que alguém aposte na morosidade do Judiciário para não cumprir o que foi exigido".
Outro ponto que pode ser levantado é a aplicação do art. 54 da Lei 9.784/1999, o qual afirma que o direito de a administração pública anular os atos administrativos de que decorram efeitos favoráveis para os destinatários decai em cinco anos. Contudo, nem mesmo esse dispositivo é aplicável ao caso em estudo, pois o prazo quinquenal da norma é para a administração anular seus próprios atos, conforme o art. 53, também da Lei 9.784/1999, o que não é caso.
Art. 53. A Administração deve anular seus próprios atos, quando eivados de vício de legalidade, e pode revogá-los por motivo de conveniência ou oportunidade, respeitados os direitos adquiridos.
Art. 54. O direito da Administração de anular os atos administrativos de que decorram efeitos favoráveis para os destinatários decai em cinco anos, contados da data em que foram praticados, salvo comprovada má-fé.
Como já afirmado, foi o próprio DF, por meio de sua Secretaria de Fazenda e das unidades gestoras da segurança, que realizaram os atos de transferência irregular das contribuições previdenciárias. Dessa maneira, o ato irregular a ser anulado não é da própria União (Poder Executivo) , mas sim do DF. Na realidade, a União praticou atos, mas no sentido de reconhecer a sua própria titularidade sobre esses recursos, não podendo o DF alegar segurança jurídica em seu benefício, com base no art. 54 da Lei 9.784/1999.
No caso em tela, o que consta é uma decisão do TCU (Acórdão 1316/2009-TCU-Plenário) que, apesar de praticar ato administrativo no seu âmbito interno, de forma alguma deve ter suas decisões tratadas como ato da administração pública (Poder Executivo) para fins do que trata o art. 54 da Lei 9.784/1999, já que o TCU, apesar de ser um órgão da União, não está inserido na estrutura orgânica do Poder Executivo. Em relação a esse aspecto, o ministro Marco Aurélio, nas discussões do RE 608.482/RN, afirmou que "os cinco anos pressupõem ato da administração. Esta resistiu". No mesmo sentido, o ministro Gilmar Mendes, asseverou que:
Veja, o que se diz na Lei nº 9.784, em relação a ato administrativo, e aqui teve-se a colaboração indispensável e altaneira do grande jurista do Rio Grande do Sul, do grande administrativista, Professor Couto e Silva, aqui o que se cogitava era de inércia de administração e ausência de má-fé por parte ou alguma contribuição por parte do beneficiário do ato. Era disso que se cuidava. Agora, aqui é um ato judicial, a Administração está se insurgindo e fazendo tudo o que pode. (grifei) 
Perceba que, da mesma forma que o TCU, os órgãos do Poder Judiciário, apesar de também praticarem atos administrativos, não devem ter seus atos jurisdicionais confundidos com os atos da administração para fins do que trata o art. 54 da Lei 9.784/1999. Quando o TCU profere uma decisão no exercício do controle externo, ele apresenta-se na relação jurídico-processual como um órgão externo e independente à relação jurídico-material, não podendo ter suas decisões confundidas com atos administrativos típicos do estado-administração.
Por fim, a PGDF apresentou jurisprudência do STF, STJ e TCU para demonstrar que, em casos semelhantes, o judiciário e o TCU decidiram pelo não ressarcimento de valores pagos irregularmente, com base no princípio da segurança jurídica.
Quanto a essa matéria, será demonstrada a seguir a não aplicabilidade da jurisprudência apresentada pela PGDF ao caso em exame. Para isso, será realizada análise em atendimento ao art. 489, § 1º, inciso VI, do Código de Processo Civil (CPC) , o qual estabelece que não será considerado fundamentado o acórdão que deixar de seguir enunciado de súmula, jurisprudência ou precedente invocado pela parte, sem demonstrar a existência de distinção (distinguishing) no caso em julgamento ou a superação do entendimento (overruling) .
Sobre a incidência do art. 489 do CPC aos processos do TCU, ministro Benjamin Zymler, ao relatar o TC Processo 000.776/2012-2, que deu ensejo ao Acórdão 501/2018-TCU-Plenário, consignou em seu voto que:
6. Assim sendo, tendo em vista a competência jurisdicional deste Tribunal de Contas e levando-se ainda em consideração o teor do enunciado nº 103 da Súmula de Jurisprudência desta Corte, bem como o art. 15 do NCPC, que, de forma inovadora em relação ao código anterior, dispôs expressamente quanto à aplicação supletiva e subsidiária das disposições do novo Código de Processo Civil aos processos eleitorais, trabalhistas e também aos administrativos, entendo ter incidência no âmbito desta Corte de Contas, naquilo que lhe for aplicável, o disposto nos arts. 926 e 927 do NCPC.
 (...) 
9. Observe-se que, ao tratar dos elementos e dos efeitos da sentença, o novo Código de Processo Civil dispõe sobre o dever de fundamentação, com destaque para o respeito aos precedentes. Estabelece o § 1º do art. 489, em seus incisos IV e V, que não se considera fundamentada qualquer decisão judicial, seja ela interlocutória, sentença ou acórdão, que, entre outros: i) se limitar a invocar precedente ou enunciado de súmula, sem identificar seus fundamentos determinantes nem demonstrar que o caso sob julgamento se ajusta àqueles fundamentos (inciso V) ; e ii) deixar de seguir enunciado de súmula, jurisprudência ou precedente invocado pela parte, sem demonstrar a existência de distinção no caso em julgamento ou a superação do entendimento (inciso VI) .
10. É dizer: não será considerada fundamentada a decisão, seja ela interlocutória, sentença ou acórdão, que, invocando um precedente, não mencione seu adequado enquadramento à hipótese sob julgamento. Igualmente, ao deixar de invocar o precedente, não poderá a decisão deixar de justificar sua não utilização. De outro lado, caso não se utilize os precedentes apontados, será necessário apontar eventual superação ou distinção, tendo sido positivada, assim, a aplicação das conhecidas técnicas de confronto, interpretação e aplicação do precedente (distinguishing) e sua superação (overruling) .
Apesar de haver independência entre as instâncias (administrativa, cível e penal) , o TCU, como órgão com jurisdição administrativa, em homenagem ao princípio da inafastabilidade de jurisdição (art. 5º, inciso XXXV, da CF/1988) , deve, sempre que possível, buscar uniformizar suas decisões às decisões do Poder Judiciário. Esse tipo de atuação leva em consideração o princípio da economia processual, uma vez que evita que as decisões do TCU sejam posteriormente questionadas no âmbito judicial.
Como já afirmado anteriormente, a aplicabilidade do princípio da segurança jurídica deve ser verificada em cada caso concreto, haja vista que são as peculiaridades fático-jurídicas da matéria que irão permitir a sua incidência ou não. 
O primeiro precedente apresentado pela PGDF foi o MS 24.871/MC, impetrado no âmbito do STF contra acórdão do TCU que, após decorridos cinco anos do registro no órgão de origem, negou registro de aposentadoria por considerá-la ilegal. No mérito, o STF decidiu que: a) não se aplica a decadência do art. 54 da Lei 9.784/1999 no período entre o registro da aposentadoria no órgão e a análise posterior do TCU; b) o TCU deve assegurar o contraditório e a ampla defesa nos casos em que o exercício do controle externo dos atos de registro de aposentadoria ultrapassar o prazo de cinco anos, sob pena de ofensa ao princípio da confiança; c) o prazo de cinco anos deve ser contado a partir da chegada do processo administrativo de aposentadoria ou pensão; d) o acórdão do TCU fosse anulado e determinou que fosse assegurado o contraditório e a ampla defesa ao impetrante do mandado de segurança; e e) determinou a não devolução das quantias já recebidas pela impetrante.
Perceba que, apesar de o MS 24.871/MC ter sido resolvido com fundamento no princípio da segurança jurídica, a situação fático-jurídica que envolve o presente processo possui características substancialmente diversas da tratada no precedente. Senão, veja-se: a) na relação jurídica discutida no precedente, tem-se um ato administrativo de um órgão do Poder Executivo que favorece o administrado (concessão da aposentadoria) , enquanto que no presente processo o ato de transferência irregular das contribuições para o DF foi praticado pelo próprio DF; e b) o precedente (MS 24.871/MC) determinou a não devolução dos valores recebidos por tratar-se de verba alimentar e, portanto, protegida pelo princípio da irrepetibilidade ou da não devolução dos alimentos, o que não é o caso das transferências irregulares feitas pelo DF, que são tratadas como repasse de recursos. Diante disso, conclui-se que o precedente não se aplica ao caso ora analisado.
Em relação ao segundo julgado apresentado pela PGDF, Embargos de Declaração no Agravo Regimental no Agravo de Instrumento 633.563/RJ (AI 633.563 AgR-ED/RJ) , é importante esclarecer que, apesar de o voto do relator do caso, ministro Celso de Mello, ter consignado importantes esclarecimentos sobre a aplicação do princípio da segurança jurídica nas relações entre o Poder Público e o cidadão, sua opinião não prevaleceu, conforme disposição da ementa do julgado. Assim, o precedente, novamente, não deve ser aplicado ao caso em análise. Veja:
EMENTA: EMBARGOS DE DECLARAÇÃO - INOCORRÊNCIA DE CONTRADIÇÃO, OBSCURIDADE OU OMISSÃO - INAPLICABILIDADE AO CASO, DA DOUTRINA DA MODULAÇÃO DOS EFEITOS DA DECISÃO DO SUPREMO TRIBUNAL FEDERAL - PRETENSÃO QUE, EXAMINADA NOS "LEADING CASES" (RE 377.457/PR E RE 381.964/MG) , NÃO FOI ACOLHIDA PELO PLENÁRIO DO SUPREMO TRIBUNAL FEDERAL - RESSALVA DA POSIÇÃO PESSOAL DO RELATOR DESTA CAUSA, QUE ENTENDE CABÍVEL, TENDO EM VISTA AS PECULIARIDADES DO CASO, A OUTORGA DE EFICÁCIA PROSPECTIVA - CONSIDERAÇÕES DO RELATOR (MIN. CELSO DE MELLO) SOBRE OS POSTULADOS DA SEGURANÇA JURÍDICA E DA PROTEÇÃO DA CONFIANÇA DOS CIDADÃOS EM SUAS RELAÇÕES COM O PODER PÚBLICO E, AINDA, SOBRE O SIGNIFICADO E AS FUNÇÕES INERENTES À SÚMULA DOS TRIBUNAIS - OBSERVÂNCIA, CONTUDO, NO CASO, DO POSTULADO DA COLEGIALIDADE - EMBARGOS DE DECLARAÇÃO REJEITADOS. (grifei) 
Além disso, o caso concreto avaliado pelo STF em nada se assemelha ao agora analisado pelo TCU. Na realidade, a matéria discutida pelo STF trata de relação jurídico-tributária, na qual uma sociedade civil de prestação de serviços profissionais questionou a revogação, pela Lei 9.430/1996, da isenção da Cofins outorgada pela Lei Complementar 70/1991.
Em seu voto, o ministro Celso de Mello reconhece, com clareza, sua opinião divergente à do plenário do STF. Veja:
Cabe registrar, finalmente, que o Plenário do Supremo Tribunal Federal, ao apreciar o RE 377.457/PR e o RE 381.964/MG, Rel. Min. GILMAR MENDES, neles proferiu, em recentes julgamentos, decisão em sentido desfavorável à pretensão jurídica que a parte recorrente deduziu na espécie em análise.
Ao proferir o meu voto em referidos julgamentos plenários, manifestei-me favoravelmente à pretendida modulação dos efeitos da decisão emanada desta Suprema Corte, consideradas as circunstâncias do caso então examinado.
A minha compreensão em torno desse tema apoia-se em razões de segurança jurídica, a justificar a adoção dessa medida excepcional. (grifei) 
Quanto aos embargos de declaração (EDcl) no Resp 1.174.900-RS, trata-se de precedente que discutiu a nulidade de lançamento tributário em face do art. 146 do Código Tributário Nacional (CTN) . A discussão travada na origem diz respeito à legitimidade ou não de um segundo lançamento tributário, uma vez que, conforme alegação do recorrente, a alteração do sujeito passivo resultou da adoção de outro critério de identificação do sujeito passivo da obrigação tributária, o que é vedado pelo referido dispositivo.
É a seguinte a redação do dispositivo tido como violado:
Art. 146. A modificação introduzida, de ofício ou em consequência de decisão administrativa ou judicial, nos critérios jurídicos adotados pela autoridade administrativa no exercício do lançamento somente pode ser efetivada, em relação a um mesmo sujeito passivo, quanto a fato gerador ocorrido posteriormente à sua introdução. (grifei) 
Em seu voto, o relator, ministro Mauro Campbell, argumentou que, em virtude do princípio de proteção à confiança, o citado art. 146 impede a revisão do ato administrativo de lançamento tributário em desfavor do contribuinte pela alteração dos critérios jurídicos empregados pela autoridade administrativa em relação a um mesmo sujeito passivo. Ou seja, a autoridade administrativa não poderia adotar novos critérios, ou dar interpretação diversa à norma tributária que institui o tributo, para o fim de determinar a ocorrência de fato gerador e mensurar a obrigação principal.
O art. 146 do CTN é o dispositivo consagrador do princípio da segurança jurídica no âmbito tributário. No entanto, conforme já demonstrado no tópico anterior e defendido pelo parecer da PGFN (peça 26) , o débito aqui em discussão não possui natureza tributária, já que, com a retenção da contribuição previdenciária do servidor, a obrigação tributária foi extinta. De qualquer forma, repisa-se que, na espécie em análise, mesmo tendo o débito natureza jurídico-administrativa, não há que se falar em aplicação do princípio da segurança jurídica ou da proteção à confiança legítima, já que os atos irregulares não foram praticados pelo Poder Executivo da União, mas sim pelo próprio DF em seu benefício.
O segundo precedente do STJ ostentado pela PGDF é o EDcl no AgRg nos Embargos de Divergência no Resp 1.047.524-SC. Nesse julgado, o STJ negou acolhimento aos embargos, pois considerou que a decisão embargada analisou devidamente todas as questões submetidas ao crivo do tribunal. No mérito, a decisão embargada afirmou ser insustentável a conclusão segundo a qual o TCU, em sua missão de examinar a legalidade das concessões de aposentadorias, reformas e pensões, não está sujeito ao prazo decadencial de cinco anos previsto no art. 54 da Lei 9.784/1999.  
Novamente a PGDF apresentou precedente judicial que não se aplica ao caso em análise. Observe que os referidos embargos tratam de ato de registro de aposentadoria pelo TCU, o qual pressupõe, previamente, um ato da administração pública concedendo a aposentadoria ao servidor, o que daria ensejo à aplicação das normas dos artigos 53 e 54 da Lei 9.784/1999. Como já amplamente analisado, o ato administrativo irregular de repasse das contribuições para o DF foi praticado pelo próprio DF e não pela União.
Como último precedente, a PGDF apresentou o Acórdão 2745/2012-TCU-Plenário, de relatoria do ministro Raimundo Carreiro. Nesse processo, o TCU analisou a possibilidade de incidência do subitem 9.2.6 do Acórdão 1619/2012-TCU-Plenário, do mesmo relator, prolatado na sessão plenária de 27/6/2012, ao Pregão Eletrônico MME 02/2012, com data de apresentação das propostas em 20/1/2012, ou seja, anterior à decisão do TCU.
Na espécie, o administrado apresentou proposta de preço em 20/1/2012, tomando por base edital lançado pela administração pública, e posteriormente o TCU, por meio do Acórdão 1.619/2012, prolatado na sessão plenária de 27/6/2012, apresentou nova interpretação que afetaria diretamente a proposta previamente apresentada.
Veja que, diferentemente do caso em análise, o Acórdão 2745/2012-TCU-Plenário trata de situação em que a administração, por meio de um edital de licitação, cria uma legítima expectativa de direito ao administrado, não podendo, assim, o TCU, por meio de nova interpretação, prejudicar a situação já formada anteriormente. Como já explicado por diversas vezes, as transferências irregulares das contribuições previdenciárias foram realizadas pelo próprio DF, gestor e executor dos recursos do FCDF. Assim, não se pode falar em aplicação do princípio da segurança jurídica ao caso em análise. A segurança jurídica pressupõe pessoas distintas nos polos da relação jurídica.
Uma vez verificada a inaplicabilidade do princípio da segurança jurídica ao caso em análise, há que se analisar a possibilidade de incidência da prescrição do débito por transcurso do tempo. Quanto a esse ponto, destaca-se jurisprudência do TCU no sentido de que não se aplica a regra da prescrição quinquenal de dívidas passivas de outros entes federativos junto à União. Veja:
Não se aplica a regra da prescrição quinquenal das dívidas passivas da União, dos estados e dos municípios (art. 1º do Decreto 20.910/1932) aos casos em que dois entes federados ocupem polos opostos da contenda, pois a proteção a um erário em detrimento de outro contraria o interesse público, além de ofender os princípios da igualdade e da autonomia dos entes da Federação. Assim, no que se refere às ações de ressarcimento à União relativas a débitos de outros entes federativos, prevalece a regra da imprescritibilidade (art. 37, § 5º, da Constituição Federal) . (Acórdão 1019/2018-TCU-Plenário, relatoria do ministro Augusto Sherman) 
Ainda quanto à prescrição, cabe esclarecer que em um dos últimos julgados do STF sobre prescrição, o RE 852475, a Suprema Corte reconheceu a imprescritibilidade de ações de ressarcimento de danos ao erário decorrentes de ato doloso de improbidade administrativa. Contudo, a espécie em análise não trata de débito decorrente de ato de improbidade, mas sim de débito fundado em transferência irregular de recursos. Nesse sentido, colaciona-se trecho do voto-condutor do acórdão do TCU que motivou a realização do presente trabalho:
Concluo, pois, que assiste razão à unidade técnica no tocante à contribuição previdenciária recolhida dos servidores e militares, que deve ser recolhida aos cofres da União para custear, em parte, a previdência desses agentes. A contribuição previdenciária está atrelada ao regime de previdência responsável pelo pagamento de benefícios, que, no caso é o RPPS da União. A retenção pelo DF dos valores descontados em folha de pagamento dos militares e policiais civis constitui enriquecimento sem causa, uma vez que o ente não contribui, em nenhuma medida, para a previdência desses servidores/militares, inteiramente sustentada pela União. (Acórdão 1633/2016-TCU-Plenário, relatoria do ministro Walton Alencar Rodrigues) (grifei) 
O TCU também afasta a aplicação da tese fixada no RE 669.069 (Tema 666) , que trata da prescrição de débitos decorrentes de ilícitos civis. Veja:
A tese fixada pelo STF no RE 669.069 (Repercussão Geral 666) , que trata da incidência da prescrição nos débitos com a União decorrentes de ilícitos civis (prazo prescricional de cinco anos) , não alcança prejuízos que decorram de ilícitos administrativos, como a não comprovação da regular gestão de recursos públicos, que são imprescritíveis. (Acórdão 11.228/2017-TCU-1º Câmara, relatoria do ministro Benjamin Zymler) 
Portanto, fica clara a exigibilidade do débito do DF em relação à União, não sendo factível a alegação de impossibilidade de cobrança dos valores face o princípio da segurança jurídica ou em razão da prescrição da pretensão de ressarcimento.
Em vista do que se expôs nesta análise, propõe-se que o TCU determine ao Ministério da Fazenda, em conjunto com a Advocacia-Geral da União, que adotem as providências administrativas e judiciais necessárias a fim de ultimar o ressarcimento ao FCDF, pelo Governo do Distrito Federal, dos valores das contribuições previdenciárias dos servidores e militares mencionados no inciso XIV do art. 21 da Constituição Federal, indevidamente repassados ao GDF, no período de janeiro de 2003 a agosto de 2016. 
I.10. Do índice de correção e dos acréscimos legais
Nas manifestações encaminhadas ao TCU (peças 18 e 20) , tanto a Procuradoria-Geral do Distrito Federal como a Advocacia-Geral da União coincidem no valor total a ser ressarcido, calculado no montante de R$ 5.560.445.090,83. Esse montante corresponde às contribuições previdenciárias dos servidores das carreiras de segurança pública do DF, recolhidos indevidamente aos cofres do GDF, no período de janeiro de 2003 a agosto de 2016.
Os valores das contribuições mensais foram atualizados pelo Índice de Preços ao Consumidor Amplo (IPCA) , calculado pelo Instituto Brasileiro de Geografia e Estatística (IBGE) , conforme estatui a Lei Complementar 148/2014, art. 2º, II.
Conclusão 
Verificou-se que os valores das contribuições previdenciárias dos servidores da segurança pública do DF, indevidamente repassados ao GDF no período de janeiro de 2003 a agosto de 2016, devem ser restituídos ao Fundo Constitucional do Distrito Federal. O repasse indevido constitui débito de natureza administrativa, no montante de R$ 5.560.445.090,83.
Não constituem óbices a essa conclusão as peculiaridades do caso, que envolvem a inércia da União, até 2006, tampouco o fato de ter o TCU prolatado Acórdão 1316/2016-TCU-Plenário, em que ratificou o repasse de recursos ao GDF. Como demonstrado na presente instrução, nem o silêncio da União, nem o juízo cognitivo inicial do TCU bastam para amparar os repasses indevidos, sob o manto da segurança jurídica.
Como se observa, a segurança jurídica possui limites, não devendo ser alegada, em qualquer caso, para a manutenção de atos ilegais ou até mesmo para impedir eventuais ressarcimentos de prejuízos ao Poder Público, ainda mais quando se está diante de uma relação jurídica horizontal entre dois entes federados.
Além disso, a não devolução dos recursos em epígrafe, ao representar privilégios àquele ente federativo, importaria enriquecimento sem causa, em afronta ao interesse público e ao federalismo. Nesse sentido, o ressarcimento, ao FCDF, dos valores indevidamente repassados ao GDF, para além de ser viável juridicamente, encerra uma questão de equidade, razão pela qual deve ser buscado pela União.
Proposta de encaminhamento
Ante todo o exposto, submetem-se os autos à consideração superior, propondo:
1.1. Determinar ao Ministério da Fazenda, em conjunto com a Advocacia-Geral da União, que adotem as providências administrativas e judiciais necessárias a fim de ultimar o ressarcimento ao FCDF, pelo Governo do Distrito Federal, dos valores das contribuições previdenciárias dos servidores e militares mencionados no inciso XIV do art. 21 da Constituição Federal, indevidamente repassados ao GDF, no período de janeiro de 2003 a agosto de 2016.
1.2. Dar ciência, ao Governo do Distrito Federal e ao Ministério do Planejamento, Desenvolvimento e Gestão, da presente decisão.
Ao alinhar-se com a proposta da instrução, o titular da Semag tece as seguintes considerações:
O relatório precedente não foi encaminhado para comentários dos gestores pelo fato de a finalidade da oitiva prevista no art. 250, inciso V, do Regimento Interno do TCU ter sido alcançada tanto pelos atos processuais que culminaram no Acórdão 1633/2016-TCU-Plenário como por meio da própria metodologia utilizada durante a presente fiscalização.
 Este acompanhamento teve por objetivo cumprir o item 9.4 do Acórdão 1633/2016-TCU-Plenário, que determinou que fosse analisada a viabilidade do ressarcimento ao Fundo Constitucional do Distrito Federal (FCDF) dos valores das contribuições previdenciárias dos servidores e militares da segurança do DF indevidamente repassados ao GDF desde 2003. Ou seja, por força do acórdão mencionado, os principais atores envolvidos na questão - Procuradoria-Geral do Distrito Federal, Ministérios da Fazenda e do Planejamento, Desenvolvimento e Gestão e Advocacia-Geral da União - já estavam cientes da possibilidade de o Tribunal decidir pela desconstituição de ato administrativo em desfavor do Distrito Federal e tiveram oportunidade de se manifestar sobre as implicações de eventual decisão nesse sentido. 
Em seguida, para a consecução do objetivo da fiscalização, foram realizadas diligências aos órgãos mencionados, os quais puderam expressar seu entendimento sobre a viabilidade e as demais questões que giram em torno do problema. 
Também há que se considerar que a análise precedente restringiu-se aos aspectos jurídicos da viabilidade do ressarcimento, sem adentrar nos aspectos econômicos e operacionais, os quais deverão ser debatidos e sopesados pelos próprios órgãos envolvidos, nos termos do encaminhamento ora proposto. Por essas razões, entende-se que o contraditório e a ampla defesa foram devidamente assegurados aos jurisdicionados, não se fazendo necessário o envio do relatório para comentários. 
Feitas essas considerações, manifesto-me favorável a proposta de encaminhamento formulada pela equipe de fiscalização, que contou com a anuência da supervisora.

Allan Lúcio Sathler; Paola Aires Correa Lima (13907/OAB-DF) e outros.

Não atuou.

ACOMPANHAMENTO (ACOM)

Secretaria de Macroavaliação Governamental (Semag).

Trago à apreciação do Plenário acompanhamento realizado pela Secretaria de Macroavaliação Governamental (Semag) , a propósito da irregular apropriação pelo GDF das contribuições previdenciárias de servidores pagos pela União Federal, no valor de R$ 5,6 bilhões de reais, em cumprimento à determinação exarada pelo subitem 9.4 do Acórdão 1633/2016-TCU-Plenário, de minha relatoria, prolatada nos autos do TC Processo 027.750/2006-9, cujo teor é o seguinte: 
9.4. constituir processo apartado para analisar a viabilidade do ressarcimento ao FCDF, pelo Governo do Distrito Federal, dos valores das contribuições previdenciárias dos servidores e militares mencionados no inciso XIV do art. 21 da Constituição Federal, indevidamente repassados ao GDF, a partir de janeiro de 2003, diligenciando, para tanto, ao Ministério da Fazenda, ao Ministério do Planejamento, Orçamento e Gestão e à Procuradoria-Geral do Distrito Federal para que apresentem proposta e/ou estudos informando valores históricos, fundamentação dos acréscimos legais e valores corrigidos;
A Secretaria de Macroavaliação Governamental, após promover medidas necessárias ao saneamento dos autos, incluindo pesquisa à doutrina e à jurisprudência, bem como oitiva e análise das manifestações da Advocacia-Geral da União (AGU) , da Procuradoria-Geral da Fazenda Nacional (PGFN) e da Procuradoria Geral do DF (PGDF) , assentou as conclusões que se seguem:
Considera juridicamente viável a devolução ao Fundo Constitucional do Distrito Federal (FCDF) dos valores das contribuições previdenciárias dos servidores civis e militares da segurança do DF, indevidamente repassados pelo FCDF ao governo do Distrito Federal e por este retidos no período de janeiro de 2003 a agosto de 2016.
Afasta a preclusão da pretensão ressarcitória do GDF, diante da imprescritibilidade do dano ao Erário federal, ocorrido com a transferência irregular e a indevida apropriação, pelo ente subnacional, dos recursos referentes às contribuições previdenciárias dos servidores civis e militares das forças de segurança do Distrito Federal, cujos proventos de inatividade são arcados pela União, via Fundo Constitucional.
Com base em parecer emitido pela PGFN, aduz que os recursos devidos pelo GDF não caracterizam obrigação tributária, cujo crédito já fora extinto com a retenção, pelo FCDF, das contribuições previdenciárias dos servidores e militares das forças de segurança, nos termos dos artigos 150, inciso I, e 156, inciso I, do Código Tribunal Nacional. Nessa linha, afirma que o débito derivado do repasse e apropriação indevida dos recursos pelo ente subnacional possui natureza administrativa e não tributária.
Opõe-se à dispensa da devolução das importâncias indevidamente transferidas pelo FCDF e apropriadas pelo ente distrital, arguida pela Procuradoria Geral do DF, com apoio nos princípios da segurança jurídica e da irretroatividade de nova interpretação (artigo 2º, inciso XIII, da Lei 9.784/1999) .
Com base na doutrina e na jurisprudência, considera não preenchidos nenhum dos pressupostos necessários ao reconhecimento da segurança jurídica que pudesse respaldar a manutenção de relação jurídica constituída a longo tempo e a não-devolução dos valores irregularmente recebidos e mantidos no Erário do ente subnacional. 
Salienta que a União, embora inicialmente omissa em relação às transferências irregulares, realizadas pelo órgão gestor do FCDF (Secretaria de Fazenda do DF) , à conta única distrital, desde a criação do fundo, até 2005, não teria praticado nenhum ato inequívoco, nem haveria base legal, para que pudesse o Governo do Distrito Federal crer ser esta unidade federativa a titular das contribuições previdenciárias dos servidores civis e militares das forças de segurança locais, inteiramente custeadas pela União.
Observa que o princípio da segurança jurídica não poderia proteger atos praticados em franca violação à norma legal, muito menos salvaguardar atos irregulares praticados por terceiros (GDF) contra a administração pública federal.
Assinala que a inicial determinação do Acórdão 1316/2009-TCU-Plenário (relator o E. Ministro Valmir Campelo) , de manutenção das aludidas contribuições no tesouro distrital, foi transitória e tornada insubsistente, dentro dos mesmos autos, no devido processo legal, com a revisão do acórdão pelo Acórdão 1633/2016-TCU-Plenário, que deu provimento aos pedidos de reexame interpostos pelo Ministro da Fazenda e pelo Advogado-Geral da União, para reconhecer o domínio da União sobre as contribuições previdenciárias de servidores da segurança do DF, dado que incumbe ao ente federal o custeio do pagamento dos respectivos inativos e pensionistas.
Assevera que o DF, ciente da interposição de pedidos de reexame com efeito suspensivo por órgãos da União em face do Acórdão 1316/2009-TCU-Plenário, e da pendência de apreciação definitiva da matéria, não poderia comprometer a eficácia da prestação jurisdicional da Corte de Contas com a utilização dos recursos de contribuições previdenciárias de servidores das forças de segurança distritais como se fossem de sua titularidade, até ulterior manifestação conclusiva do Tribunal, ocorrida com a prolação do Acórdão 1633/2016-TCU-Plenário.
Por essas razões, sustenta não ser aplicável à espécie a vedação à retroatividade de nova interpretação, contida no artigo 2º, inciso XII, da Lei 9.784/1999, tampouco o impedimento à revisão de atos praticados com base em orientação geral à época, em jurisprudência judicial ou administrativa majoritária ou em prática administrativa reiterada de amplo conhecimento público, conforme artigo 24 do Decreto-Lei 4.657/1942 (Lei de Introdução às Normas do Direito Brasileiro) .
A instrução da Unidade Técnica também analisou e refutou cada um dos precedentes judiciais e arestos desta Corte de Contas trazidos à colação pela defesa, os quais respaldariam o pedido de concessão segurança jurídica. 
Salientou que as referidas decisões versam sobre questão de fato e de direito inteiramente diversa à tratada nestes autos. Observa que, enquanto o presente acompanhamento alude à irregular transferência e apropriação de recursos federais do FCDF no caixa único do DF, operadas pelo próprio órgão distrital, as decisões mencionadas pelo PGDF dizem respeito à proteção da segurança jurídica, decorrentes de não-devolução de verbas de caráter alimentar em atos de concessão de aposentadoria considerados ilegais, de incidência de nova norma legal sobre relações jurídico-tributárias constituídas e de preservação de atos praticados pela própria administração.
Quanto ao montante de recursos indevidamente recolhidos aos cofres do GDF durante o período de janeiro de 2003 a agosto de 2016, a unidade instrutiva assinala que as avaliações, tanto da Procuradoria-Geral do Distrito Federal como da Advocacia-Geral da União, não discrepam do valor de R$ 5.560.445.090,83.  
Com relação ao reajuste e acréscimos legais, afirma que os valores das contribuições previdenciárias dos servidores das carreiras de segurança pública do DF foram atualizados pelo Índice de Preços ao Consumidor Amplo (IPCA) , calculado pelo Instituto Brasileiro de Geografia e Estatística (IBGE) , conforme artigo 2º, inciso II, da Lei Complementar 148/2014.
Em epílogo, a Semag propõe:
Determinar ao Ministério da Fazenda, em conjunto com a Advocacia-Geral da União, que adotem as providências administrativas e judiciais necessárias a fim de ultimar o ressarcimento ao FCDF, pelo Governo do Distrito Federal, dos valores das contribuições previdenciárias dos servidores e militares mencionados no inciso XIV do art. 21 da Constituição Federal, indevidamente repassados ao GDF, no período de janeiro de 2003 a agosto de 2016.
Dar ciência, ao Governo do Distrito Federal e ao Ministério do Planejamento, Desenvolvimento e Gestão, da presente decisão.
  						II
Uma das funções primordiais do Tribunal de Contas da União consiste em expor, em fundamentadas decisões, todos os dados atinentes a gastos públicos, sobretudo relativamente aos que apresentem crassas irregularidades, em desprestígio do Erário e com violação do princípio constitucional da moralidade administrativa. 
Nesse sentido, há quase 14 anos, vem a Corte de Contas questionando a retenção indevida, pelo governo do Distrito Federal, de contribuições previdenciárias de servidores das áreas de segurança pública, inteiramente custeadas pela União, por meio do FCDF. Em que pese a primariedade da questão jurídica, a ela se agrega toda uma série de vicissitudes e ações para obstar a sua final conclusão. 
Ao examinar gastos públicos de montantes gigantescos, o TCU outorga às suas ações a devida publicidade, para que possam o Congresso Nacional e demais órgãos interessados, munidos de todos os dados, adequadamente decidir na forma da lei e da Constituição. Serve de Norte a esta Casa a conhecida frase do Justice da Suprema Corte americana Louis Brandeis de que a luz do sol é o melhor dos detergentes. 
Ao realizar acompanhamento dos Relatórios de Gestão Fiscal do 3º quadrimestre de 2005 (TC Processo 017.522/2005-1) , este Tribunal, por meio do Acórdão 1573/2006-TCU-Plenário (relator o E. Ministro Valmir Campelo) , determinou aos órgãos que, hoje, integram o Ministério da Economia a realização de estudos técnico-jurídicos "com a finalidade de promover o alinhamento do processo de administração do Fundo Constitucional do Distrito Federal (FCDF) , previsto no inciso XIV do art. 21 da Constituição e instituído pela Lei n. 10.633/2002, ao princípio fundamental da responsabilidade na gestão fiscal (§ 1º do art. 1º da LRF) , estabelecendo procedimentos claros acerca do recolhimento e registro contábil das contribuições patronal e dos servidores das áreas de segurança pública, educação e saúde custeados com recursos federais aplicados por meio do respectivo Fundo, observada a necessidade de segregação no controle dessas contribuições de forma a não comprometer a apuração do limite da despesa total com pessoal do FCDF, previsto na alínea c, inciso I do art. 20 da LRF."
A medida exarada pelo TCU resultou na identificação de incongruências na apropriação dos valores recolhidos, a título de contribuição previdenciária, relativamente aos servidores custeados com recursos do Fundo Constitucional do Distrito Federal (FCDF) . 
Dentre essas incongruências, destaca-se o fato de o Distrito Federal não estar recolhendo a cota patronal dos servidores da segurança pública (polícia civil, polícia militar e corpo de bombeiros militar) , nem estar apropriando a contribuição paga pelos servidores da segurança pública, consoante informações prestadas pelo próprio órgão gestor do FCDF, Secretaria da Fazenda do Distrito Federal.
Por ocasião da apreciação do relatório de monitoramento da determinação constante do Acórdão 1573/2006-TCU-Plenário (TC Processo 027.750/2006-9) , esta Corte de Contas prolatou o Acórdão 1316/2009-TCU-Plenário, que se limitou a ordenar ao Ministério da Fazenda abster-se de recolher a contribuição previdenciária dos servidores da Polícia Civil, da Polícia Militar e do Corpo de Bombeiros Militar do Distrito Federal, mantidos pela União, nos termos do artigo 21, inciso XIV, da Constituição Federal, e a respectiva cota patronal.
A parte dispositiva do Acórdão 1316/2009-TCU-Plenário não firmou entendimento acerca da titularidade distrital das contribuições previdenciárias dos servidores da polícia civil, da polícia militar e do corpo de bombeiros militar do DF, os quais são mantidos pela União por meio do Fundo Constitucional do Distrito Federal. Esta primeira decisão não contou com a adesão da maioria absoluta dos membros do Plenário, capaz de fixar orientação jurisprudencial nesse sentido. Naquela assentada, acompanhei voto vencido do revisor, da lavra do E. Ministro Benjamin Zymler, que defendera tese diametralmente oposta à sustentada pelo relator, no sentido de pertencerem à União as citadas contribuições previdenciárias.
Ocorre que tal decisão, além de não haver transitado em julgado no âmbito do controle externo, estava longe de estabelecer consenso entre os próprios jurisdicionados por ela afetados. Tanto assim que o então Ministério da Fazenda e a Advocacia-Geral da União interpuseram incontinenti pedidos de reexame contra o Acórdão 1316/2009-TCU-Plenário, em que pugnavam o reconhecimento do domínio da União e a restituição ao Tesouro Nacional das aludidas contribuições previdenciárias, porquanto incumbia ao ente federal arcar com a totalidade do pagamento dos benefícios previdenciários dos servidores das forças de segurança distritais mediante o FCDF, segundo dicção constitucional e legal, além de decisões do Poder Judiciário.
A matéria foi novamente submetida a contrarrazões do Governo de Distrito Federal e a outras medidas saneadoras. Ao revisar o tema, o Tribunal de Contas da União acolheu voto por mim proferido e exarou o Acórdão 1633/2016-TCU-Plenário, por meio do qual conheceu dos pedidos de reexames para, no mérito, dar-lhes provimento parcial, a fim de tornar insubsistente o Acórdão 1316/2009-TCU-Plenário. 
Na mesma assentada, o Tribunal, em tom diametralmente oposto, além de ordenar a constituição do presente acompanhamento, determinou ao Ministério da Fazenda e às unidades gestoras do FCDF a retenção e o recolhimento ao Fundo Constitucional do Distrito Federal da contribuição previdenciária dos servidores e militares, mencionados no artigo 21, inciso XIV, da Constituição Federal, para a específica finalidade do custeio das aposentadorias dos policiais civis, policiais militares e bombeiros militares do Distrito Federal e das pensões por eles instituídas.
Em última manifestação sobre questão ancilar, esta Corte, por meio do Acórdão 2189/2016-TCU-Plenário, conheceu e deu provimento aos embargos de declaração opostos pelo Distrito Federal ao Acórdão 1633/2016-TCU-Plenário, apenas, para acrescentar ao dispositivo dessa deliberação informação ao Ministério da Fazenda e às unidades gestoras do FCDF de que as contribuições previdenciárias retidas da remuneração dos servidores das forças de segurança distrital, custeados com recurso do Fundo Constitucional do Distrito Federal, não poderiam ser deduzidas do montante dos valores transferidos anualmente ao ente subnacional pela Lei 10.633/2002.
Já não se questiona, portanto, a titularidade da União, via retenção ao FCDF, das contribuições previdenciárias incidentes sobre as remunerações dos servidores do sistema de segurança distrital, operando-se, assim, a preclusão máxima administrativa acerca do tema.
Não me deterei na análise dos fundamentos primários do direito material, exaustivamente expostos no Acórdão 1633/2016-TCU-Plenário, o qual pôs termo à litispendência sobre a matéria e considerou absolutamente indevida a apropriação, pelo GDF, das Contribuições para a Seguridade Social arrecadadas dos proventos da Polícia Civil, da Polícia Militar e do Corpo de Bombeiros Militar, mantidos com recursos do FCDF.
As considerações trazidas à lume acerca da longa tramitação processual até a pacificação do tema, no âmbito desta Corte de Contas, servem, tão somente, para afirmar a inexistência de pressupostos que autorizem a dispensa da devolução ao FCDF das importâncias indevidamente retidas pelo Governo do Distrito Federal no período de 2003 a 2016, a título de contribuições previdenciárias dos servidores das forças de segurança do DF.
Não há falar, data venia, em proteção da confiança do administrado ou, mesmo, em preservação da segurança jurídica, em razão de estabilidade das relações jurídicas constituídas se, na origem dos procedimentos impugnados, era patente a contrariedade à Constituição e à legislação federal de regência a retenção, pelo DF, de recursos originalmente pertencentes à União, para manutenção dos proventos dos servidores do sistema de segurança do Distrito Federal, por meio do FCDF.
Além disso, não houve, em nenhum momento, comportamento contraditório por parte do Ministério da Fazenda, no sentido de afirmar que os valores retidos das contribuições previdenciárias incidentes sobre as remunerações dos servidores da polícia civil, da polícia militar e do corpo de bombeiros militar do DF pertenciam ao Distrito Federal.  E evidentemente não poderia fazê-lo por ser a tese contraditória com toda a legislação existente. A contribuição previdenciária pertence à entidade que paga o servidor.
No máximo, foram identificadas falhas e omissão do órgão ministerial no acompanhamento e fiscalização da apropriação dos valores recolhidos a título de contribuição previdenciária relativamente aos servidores custeados com recursos do Fundo Constitucional do Distrito Federal (FCDF) , para fins de registro contábil e gestão fiscal. Tal omissão, por si só, é incapaz de incutir no Governo do Distrito Federal a crença - contrária a todos os princípios e normas de direito - de que as aludidas contribuições previdenciárias, retidas no tesouro distrital, pertenceriam ao ente subnacional.
Como bem salientou a unidade técnica, não foi a União, no caso, o Ministério da Fazenda, quem induziu ou sinalizou o procedimento irregular, mas a própria Secretaria da Fazenda do Distrito Federal que, na condição de órgão gestor do FCDF, transferiu ao tesouro distrital as contribuições previdenciárias retidas das remunerações de servidores civis e militares das forças de segurança do DF, custeadas pelo Fundo.
Também não se pode acolher os argumentos de vedação à aplicação retroativa de nova interpretação da norma administrativa (artigo 2º, inciso XIII, da Lei 9.784/1999) ou de não-declaração de invalidade de situações plenamente constituídas à luz de orientação geral anterior, oriunda de jurisprudência judicial ou administrativa majoritária ou de prática administrativa reiterada e de amplo conhecimento público (artigo 24, caput, e parágrafo único, da Lei de Introdução às normas do Direito Brasileiro - Decreto-Lei 4.657, de 4/9/1942) .
Consoante exposto neste voto, o Ministério da Fazenda ou a Advocacia Geral da União nunca consideraram regular a prática de retenção, pelo Governo do Distrito Federal, das contribuições previdenciárias incidentes sobre as remunerações dos servidores civis e militares do sistema de segurança do ente distrital, custeadas pela União por meio do FCDF. Não se verifica, assim, a ocorrência de nova interpretação de norma administrativa, muito menos prática reiterada albergada por anterior manifestação favorável da União.
Nem mesmo o Acórdão 1316/2009-TCU-Plenário, já reformado, serve como fundamento de orientação geral oriunda de jurisprudência majoritária administrativa, pois não firmou entendimento definitivo e incontroverso quanto a pertencerem ao tesouro distrital as contribuições previdenciárias dos servidores da polícia civil, da polícia militar e do corpo de bombeiros militar do DF, os quais são mantidos pela União por meio do Fundo Constitucional do Distrito Federal. 
A deliberação original ainda estava pendente de trânsito em julgado administrativo em face da interposição de pedidos de reexame pelo Ministério da Fazenda e pela Advocacia-Geral da União, tendo sido posteriormente declarada insubsistente pelo Acórdão 1633/2016-TCU-Plenário. 
Até que houvesse a manifestação conclusiva do Tribunal sobre matéria, ocorrida com o Acórdão 1633/2016-TCU-Plenário, não seria razoável que o Governo do Distrito Federal, ciente da litispendência, continuasse a se apropriar indevidamente dos recursos de contribuições previdenciárias de servidores da força de segurança do DF, custeados pela União por meio do FCDF.
Desta forma, a retenção pelo DF dos valores descontados em folha de pagamento dos militares e policiais civis constitui nítido enriquecimento sem causa por parte do Distrito Federal, uma vez que a unidade federativa não contribui, em nenhuma medida, para a previdência desses servidores civis e militares, inteiramente sustentada pela União. 
O que ocorreu, desde a regulamentação do FCDF, segundo informado pela Semag, foi mudança de procedimento na União, que já não vem arrecadando a contribuição previdenciária dos integrantes das mencionadas corporações, mas mantém o pagamento da integralidade dos benefícios. Assim sendo, o Distrito Federal apropria-se dos recursos, mas não custeia a previdência desses servidores civis e militares.
A União arca com os ônus, mas o Distrito Federal apropria-se dos valores que, constitucionalmente, estão vinculados ao pagamento de benefícios pelo regime de previdência ao qual está vinculado o servidor mantido pelo FCDF, agravando o passivo previdenciário do ente federal.
A não-devolução dos valores em alcance viola, além dos princípios da razoabilidade e da proporcionalidade, diversos dispositivos constitucionais igualmente caros ao sistema previdenciário federal: o princípio da contributividade e o equilíbrio financeiro e atuarial, previstos no art. 40 da Constituição Federal.
É dever constitucional do Tribunal de Contas da União esclarecer dados e afirmar tecnicamente a verdade, relativamente a fatos e à gestão dos entes federativos, com o objetivo de proporcionar ao Congresso Nacional e aos gestores informações confiáveis. 
Não pode haver liberalidades no Poder Público, porque a parcela com que se aquinhoa um ente da federação é a mesma que está a retirar de outro. São conhecidas as dificuldades de gestão fiscal do Governo do Distrito Federal, assim como da União. Também não se nega possua o GDF o quadro de pessoal mais bem remunerado do País. Não se pretende, obviamente, impor ao GDF solução de reposição integral e imediata que comprometa as suas finanças públicas; muito menos haveria o Tribunal de fazê-lo. Por essas razões, sustento que a solução deva ser negociada, de tal forma que a recomposição ocorra de forma paulatina, sem que haja risco de agravamento da situação fiscal tanto do FCDF como do Distrito Federal.
Registro que as alterações introduzidas pela Proposta de Emenda Constitucional 133, de 2019, denominada PEC Paralela da Reforma da Previdência, aprovada em dois turnos pelo Senado Federal e encaminhada à apreciação da Câmara dos Deputados, não tem eficácia superveniente sobre o Acórdão 1633/2016-TCU-Plenário, quanto à titularidade da União dos recursos retidos das contribuições previdenciárias de servidores civis e militares das forças de segurança do DF, custeados pelo FCDF, muito menos quanto ao passivo dos valores a serem ressarcidos pelo ente subnacional, referentes ao período de 2003 a 2016.
Segundo informações extraídas do portal do Senado Federal, as alterações incluídas pela Câmara Alta, na referida PEC, que podem beneficiar o DF, uma vez aprovadas pela Câmara e promulgadas, referem-se à inclusão do pagamento das aposentadorias e pensões de servidores distritais das áreas de saúde e educação no rol de despesas a serem custeadas com recursos do FCDF, e o direcionamento de todo o Imposto de Renda retido de integrantes das forças de segurança locais às contas do DF e à manutenção do Fundo Constitucional do DF.
Por fim, sensível às dificuldades, com que se depara o Distrito Federal, em face do quadro de crise generalizada, provocada pela pandemia do coronavirus, determino que as providências administrativas e judiciais a serem encetadas pelo Ministério da Economia, em conjunto com a Advocacia-Geral da União, a fim de ultimar o ressarcimento ao FCDF, pelo Governo do Distrito Federal, das contribuições previdenciárias dos servidores civis e militares mencionados no artigo 21, inciso XIV, da Constituição Federal, indevidamente repassados ao GDF e por este retidos, no período de janeiro de 2003 a agosto de 2016, sejam implementadas no prazo de 90 (noventa) dias a partir do término da crise sanitária no âmbito do Distrito Federal, mediante cessação ou revogação do estado de calamidade pública reconhecido pela Câmara Legislativa do ente subnacional, devendo, ainda, as unidades jurisdicionadas informarem ao Tribunal as providências adotadas.
Ante o exposto, voto por que o Tribunal acolha a minuta de acórdão que ora submeto à deliberação do colegiado.
TCU, Sala das Sessões Ministro Luciano Brandão Alves de Souza, em 20 de maio de 2020.
WALTON ALENCAR RODRIGUES 
Relator